臺灣高等法院刑事裁定
111年度毒抗字第108號
抗  告  人
即  被  告  文建興


上列抗告人即被告因違反毒品危害防制條例案件，不服臺灣基隆
地方法院110年度毒聲更一字第4號，中華民國110年12月31日裁
定（聲請案號：臺灣基隆地方檢察署110年度聲觀字第344號、11
0年度毒偵字第817號），提起抗告，本院裁定如下：
    主  文
抗告駁回。
    理  由
一、原裁定意旨略以：
  ㈠抗告人即被告甲○○（下稱被告）因違反毒品危害防制條例案
    件（販賣、轉讓第一級毒品及施用第一、二級毒品），經本
    院裁定應執行有期徒刑13年8月確定，於民國98年7月20日入
    監執行，108年9月12日縮短刑期交付保護管束假釋出監；被
    告因毒品施用案入獄，假釋出獄後，於保護管束之假釋期間
    內（至111年7月14日假釋期滿），應依觀護人指示定期驗尿
    ；被告於110年4月8日上午10時25分許至臺灣基隆地方檢察
    署（下稱基隆地檢署）採尿室接受採尿，所採集之尿液檢體
    ，經送台灣尖端先進生技醫藥股份有限公司鑑驗結果，呈甲
    基安非他命陽性反應，有該公司110年4月27日濫用藥物檢驗
    報告、臺灣基隆地方檢察署施用毒品犯尿液檢體監管紀錄表
    （檢體編號：000000000） 及報到編號表附卷可稽，堪認被
    告確於前揭採尿時點往前回溯120 小時內之某時，有施用甲
    基安非他命之犯行。
  ㈡被告前因：、施用毒品案件，經原審法院以87年度毒聲字第
    68號裁定送勒戒處所觀察、勒戒後，因無繼續施用毒品傾向
    ，於87年7月22日執行完畢釋放出所，並經基隆地檢署檢察
    官以87年度偵字第2010號為不起訴處分確定；復因：、施
    用第二級毒品案件，經原審法院判處罪刑，嗣經本院於87年
    9月3日以87年度上易字第3766號判決撤銷改判免刑確定；又
    因：、施用第二級毒品案件，經原審法院以89年度毒聲字
    第1693號裁定送勒戒處所觀察、勒戒（並經本院以89年度毒
    抗字第951號裁定抗告駁回確定）後，因認有繼續施用毒品
    傾向，再經原審法院以89年度毒聲字第1982號裁定令入戒治
    處所施以強制戒治，嗣後認已無繼續戒治之必要，經原審法
    院以90年度毒聲字第681號裁定停止戒治，所餘戒治期間交
    付保護管束，於90年5月21日停止戒治出所，期滿未經撤銷
    ，於90年11月1日期滿執行完畢，此後，被告多次再犯施用
    毒品罪經起訴、判刑或執行，均無再受觀察、勒戒或強制戒
    治處分，有本院被告前案紀錄表在卷可查。足認被告本案所
    涉施用第二級毒品犯行，距其最近1次施用毒品經強制戒治
    執行完畢釋放時間，已逾3年，屬毒品危害防制條例第20條
    第3項所定情形，從而，檢察官聲請將被告送勒戒處所觀察
    、勒戒，並無不合，爰依毒品危害防制條例第20條第1項、
    第3項、觀察勒戒處分執行條例第3條第1項，裁定令被告進
    入勒戒處所施以觀察、勒戒，其期間不得逾2月。
  ㈢又經原審審查本案聲請事由，亦無檢察官之判斷違背法令、
    事實認定有誤或其他裁量重大明顯瑕疵等事項，尚難因偵查
    中未開庭並給予被告陳述意見之機會，即認檢察官之聲請有
    何違背法令之情形。是檢察官於聲請觀察、勒戒前，未就應
    聲請觀察、勒戒或給予緩起訴處分之相關裁量要件予以訊問
    ，甚或原審未傳訊被告到庭陳述意見，逕依本件案卷之訴訟
    資料書面審理後，裁定被告應送勒戒處所觀察、勒戒，並無
    違反正當程序，亦無何違反比例原則裁量違法之處，難謂有
    何違反程序或侵害被告聽審權之情等語。
二、抗告意旨略以：被告所犯屬於微罪，只是一時錯誤，事後也
    深感懊悔，也自己戒除毒癮，從110年5月迄今，所有報到採
    尿均為陰性，可證明被告已經改過，自無觀察勒戒戒除毒癮
    之必要。且被告去勒戒後，工作必定不保，被告沒有收入就
    不能正常生活，被告願意承擔任何處罰，只要能順利工作，
    其餘責罰均接受，故懇請給予被告機會，撤銷原裁定等語。
三、按「犯第10條之罪者，檢察官應聲請法院裁定，或少年法院
    （地方法院少年法庭）應先裁定，令被告或少年入勒戒處所
    觀察、勒戒，其期間不得逾2月」、「觀察、勒戒後，檢察
    官或少年法院（地方法院少年法庭）依據勒戒處所之陳報，
    認受觀察、勒戒人無繼續施用毒品傾向者，應即釋放，並為
    不起訴之處分或不付審理之裁定；認受觀察、勒戒人有繼續
    施用毒品傾向者，檢察官應聲請法院裁定或由少年法院（地
    方法院少年法庭）裁定令入戒治處所強制戒治，其期間為6
    個月以上，至無繼續強制戒治之必要為止。但最長不得逾1
    年」，毒品危害防制條例第20條第1項、第2項分別定有明文
    。再「第20條第1項及第23條第2項之程序，於檢察官先依刑
    事訴訟法第253條之1第1項、第253條之2第1項第4款至第6款
    或第8款規定，為附條件之緩起訴處分時，或於少年法院（
    地方法院少年法庭）認以依少年事件處理法程序處理為適當
    時，不適用之」、「刑事訴訟法第253條之2第1項第6款規定
    之緩起訴處分，其適用戒癮治療之種類、實施對象、內容、
    方式、執行醫療機構或其他機構與其他相關事項之辦法及完
    成戒癮治療之認定標準，由行政院定之」，復為毒品危害防
    制條例第24條第1項、第4項所明定。是以毒品戒癮治療，係
    政府有效減少原有施用毒品人口，預防施用毒品者為籌措購
    毒費用所衍生之刑事犯罪，以透過醫療行為之方式，停止對
    毒品之渴求與依賴，以及減少為購買及施用毒品而造成社會
    治安危害，並重建施用毒品者重返健康社會之能力所制訂之
    制度，且由法務部基於防制毒品危害之刑事政策與毒品危害
    防制條例第24條鑑於對於若干施用毒品者若僅施以徒刑不足
    以斷絕毒癮之規範本旨，乃令檢察機關與衛生福利部合作，
    由檢察官審酌個案情形，援引毒品危害防制條例第24條，改
    以緩起訴處分方式轉介毒品施用者前往醫療院所治療。又檢
    察官就個案是否依刑事訴訟法第253條之1第1項、第253條之
    2第1項第4款至第6款或第8款規定，先對被告為附命完成戒
    癮治療之緩起訴處分，自有衡酌判斷之裁量權限，且此裁量
    權限之行使，亦應受比例原則之限制。又毒品危害防制條例
    所規定之觀察、勒戒處分，其立法意旨在幫助施用毒品者戒
    除毒癮，該處分之性質非為懲戒行為人，而係為消滅行為人
    再次施用毒品之危險性，目的在戒除行為人施用毒品之身癮
    及心癮，兼具教化與治療之目的，可謂刑罰之補充制度，從
    而毒品危害防制條例本身所規定之觀察、勒戒及強制戒治等
    保安處分，雖兼具自由刑之性質，卻有刑罰不可替代之教化
    治療作用，且觀察、勒戒既屬用以矯治、預防行為人反社會
    性格，而具社會保安功能之保安處分，當無因行為人主觀之
    個人或家庭因素而免予執行之理。
四、檢察官適用刑事訴訟法第253條之1第1項及第253條之2對被
    告為緩起訴處分時，另應「參酌刑法第57條所列事項及公共
    利益之維護」，並「認以緩起訴為適當」者，始得為之，認
    檢察官應以向法院聲請觀察、勒戒為原則，於例外符合上揭
    緩起訴處分之要件時，始得另為附命完成戒癮治療之緩起訴
    處分。而檢察官是否適用上開規定對被告為緩起訴處分，自
    得本於上開規定及立法目的，妥為斟酌、裁量，始予決定。
    而其裁量之結果，如認適於對被告為緩起訴處分者，固須於
    緩起訴處分中說明其判斷之依據，惟其如認為應向法院聲請
    觀察、勒戒者，此時因係適用原則而非例外，自無需贅餘交
    代不適於為緩起訴處分之理由。是抗告法院原則上應尊重檢
    察官職權之行使，僅就抗告意旨所指事項為有限之低密度審
    查，除檢察官之判斷有違背法令、事實認定有誤或其裁量有
    重大明顯瑕疵外，尚不得任意指為違法（最高法院103年度
    台上字第2464號判決意旨參照）。
五、經查：被告於110年4月8日上午10時25分許所採集尿液，經
    基隆地檢署送台灣尖端先進生技醫藥股份有限公司以酵素免
    疫分析法（EIA）初步檢驗，再以氣相層析質譜儀法（GC/MS
    ）確認檢驗後，結果呈安非他命類（甲基安非他命）陽性反
    應，有基隆地檢署施用毒品犯尿液檢體監管紀錄表、採尿報
    到編號表及台灣尖端先進生技醫藥股份有限公司110年4月27
    日濫用藥物檢驗報告（檢體編號：000000000）等附卷可稽
    。而以氣相層析質譜分析之儀器為交叉確認者，檢驗結果不
    致產生偽陽性反應，且此檢驗方法業經衛生福利部認可乙節
    ，復為本院辦理毒品案件職務上周知之事，是本件台灣尖端
    先進生技醫藥股份有限公司出具之濫用藥物檢驗報告，既係
    以氣相層析質譜分析之儀器為交叉確認，當具有公信力，核
    足為對被告不利之認定。再者，毒品施用後於尿液、血液中
    可檢出之最大時限，與施用劑量、施用頻率、施用方式、施
    用者飲水量之多寡、個人體質、代謝情況、檢體收集時間點
    及所用檢測方法之靈敏度等因素有關，因個案而異，惟國外
    曾有文獻報導注射6毫克之海洛因鹽酸鹽，其代謝物嗎啡之
    平均可檢出時限約為26小時，而一般施用安非他命、甲基安
    非他命者，於尿液中可檢出之最大時限約96小時（4天），
    且施用安非他命後，其尿液不致檢出甲基安非他命陽性反應
    ，而施用甲基安非他命後，其尿液可檢出甲基安非他命和其
    代謝物安非他命成分，此為本院歷來審理毒品案件職務上所
    知悉。被告之尿液檢體經以GC/MS氣相層析質譜儀法檢驗，
    既呈安非他命類（甲基安非他命）陽性反應，是被告於110
    年4月8日上午10時25分為基隆地檢署採尿人員採尿回溯96小
    時內某時許，在不詳處所，以不詳方式為施用第二級毒品甲
    基安非他命犯行，堪以認定。又本件被告前①因施用毒品案
    件，經基隆地檢署檢察官聲請原審法院以87年度毒聲字第68
    號裁定送勒戒處所觀察、勒戒後，因無繼續施用毒品傾向，
    於87年7月22日釋放出所，並經基隆地檢署檢察官以87年度
    偵字第2010號為不起訴處分確定；②因施用第二級毒品案件
    ，經原審法院判處罪刑，嗣經本院於87年9月3日以87年度上
    易字第3766號判決撤銷改判處免刑確定；③因施用第二級毒
    品案件，經基隆地檢署檢察官聲請原審法院以89年度毒聲字
    第1693號裁定送勒戒處所觀察、勒戒（並經本院以89年度毒
    抗字第951號裁定抗告駁回確定）後，因有繼續施用毒品傾
    向，再經基隆地檢署檢察官聲請原審法院以89年度毒聲字第
    1982號裁定令入戒治處所施以強制戒治1年，嗣被告經戒治
    所評定合格，認無繼續戒治之必要，經基隆地檢署檢察官聲
    請原審法院以90年度毒聲字第681號裁定停止戒治，所餘戒
    治期間，付保護管束，於90年5月21日停止戒治處分出所（
    指揮書執畢日期為90年11月1日），此後被告所涉各該施用
    毒品犯行，固經起訴、判刑或執行，然均未再受觀察、勒戒
    或強制戒治處分等情，有本院87年度上易字第3766號刑事判
    決、原審法院89年度毒聲字第1693號刑事裁定、本院89年度
    毒抗字第951號刑事裁定、原審法院90年度毒聲字第681號刑
    事裁定及本院被告前案紀錄表等存卷可考。足認被告於本案
    所涉施用第二級毒品甲基安非他命犯行，距其最近1次施用
    毒品經依法強制戒治執行完畢釋放時間已逾3年，屬毒品危
    害防制條例第20條第3項所定情形，原裁定令被告入勒戒處
    所觀察、勒戒，於法並無不合。被告雖稱其從110年5月迄今
    ，所有報到採尿均為陰性，可證明已經改過，且被告去勒戒
    後，工作必定不保等情，縱然非虛，然觀察、勒戒既屬用以
    矯治、預防行為人反社會性格，而具社會保安功能之保安處
    分，當無因行為人之個人因素而免予執行之理，不能執為免
    除觀察、勒戒處分之理由。稽此，抗告意旨上開所指，尚非
    足取。至本案檢察官固未開庭給予被告陳述意見之機會，惟
    觀諸毒品危害防制條例之全文，並無課予檢察官於聲請觀察
    、勒戒裁定前，應訊問被告是否同意觀察、勒戒或應先行評
    估之規定，而是否給予被告為附命條件之緩起訴處分，事屬
    刑事訴訟法第253條之1第1項及第253條之2特別賦予檢察官
    之職權，被告本無聲請檢察官為緩起訴之權利，檢察官亦無
    於聲請書中說明不命被告接受附條件緩起訴之義務，本院原
    則上應尊重檢察官職權之行使，僅就抗告意旨所指事項為有
    限之低密度審查，自不得任意指為違法，附此敘明。
六、綜上所述，本件被告既有施用第二級毒品之行為，自有予以
    矯治並預防其將來繼續施用之必要性，原審依檢察官聲請，
    裁定將被告送勒戒處所觀察、勒戒，經核並無違誤。被告猶
    執前詞提起本件抗告，請求撤銷原裁定，為無理由，應予駁
    回。
據上論斷，應依刑事訴訟法第412條，裁定如主文。
中　　華　　民　　國　　111 　年　　2 　　月　　 9  　日
                  刑事第二十二庭審判長法　官  王美玲
                                      法　官  汪怡君
                                      法　官  葉韋廷
以上正本證明與原本無異。
不得再抗告。
                                      書記官  李逸翔
中　　華　　民　　國　　111 　年　　2 　　月　　9 　　日